臺灣高等法院臺中分院刑事判決　　 　　 　民國九十一年度重上更(一)字第二三二號
　　上　訴　人　臺灣臺中地方法院檢察署檢察官
　　上　訴　人
　　即　被　告　戊○○
　　指定辯護人　本院公設辯護人　甲○○
右上訴人等因被告貪污治罪條例案件，不服臺灣臺中地方法院中華民國九十年四月二
十六日第一審判決（民國八十六年度訴字第一一六五號，起訴案號：臺灣臺中地方法
院檢察署民國八十五年度偵字第一八○三○號），提起上訴，經判決後，由最高法院
發回更審，本院判決如左：
    主      文
原判決關於違背職務收受賄賂罪部分撤銷。
戊○○連續依據法令從事公務之人員，對於違背職務上之行為，收受賄賂及不正利益
，處有期徒刑拾貳年，褫奪公權陸年。減為有期徒刑捌年，褫奪公權肆年。所得賄賂
財物新台幣伍拾萬元，應予追繳，沒收。如全部或一部無法追繳時，以其財產抵償之
。
    事      實
一、戊○○於民國（下同）七十七年起至八十年間任職臺灣臺中地方法院刑事庭法官
    ，負責刑事第一審案件審判業務，係依法令從事於公務之人員。緣乙○○因涉嫌
    竊盜等案，經臺灣臺中地方法院檢察署檢察官依法羈押，並以七十八年度偵字第
    三七五九、五四七○、五四九二號起訴，該案起訴後，於七十八年十一月九日分
    案（案號為七十八年度訴字第一四五四號），由戊○○法官承審，戊○○就乙○○部分依法於七十八年十一月九日以有逃亡或有事實足認為有逃亡之虞為由羈押
    （原筆錄另載明禁止接見通訊）。當時丙○○與戊○○尚不熟，為乙○○之妻己○○向當時經商之姊夫丙○○求援（丙○○與己○○二人均因違背職務行賄罪，
    另案經本院八十八年度上更(一)字第二九二號判處有罪，免刑確定），丙○○乃透
    過關係認識戊○○，雙方交往月餘之後，丙○○才向戊○○提起上述乙○○竊盜
    案件係在其承審中。戊○○見有機可乘，竟起意圖為自己不法收受賄款，並基於
    概括之犯意，明知乙○○係依法以有逃亡或有事實足認為有逃亡之虞羈押，於羈
    押原因尚未消滅前，違背職務向丙○○要求、期約索討賄款稱：乙○○如要交保
    ，須新台幣（以下同）三十萬元；另稱且將來若其職務上依法判決乙○○無罪，
    也要賄款三十萬元。丙○○獲悉後即告知己○○，己○○即同意，並再以須款打
    官司及家用為由向乙○○之父吳安全求援，吳安全以為是打官司所用（吳安全當
    時不知係要送法官之賄款）乃答應籌款。約於七十九年農曆過年前（七十九年一
    月二十六日係當年農曆年除夕）及國曆一月間，吳安全先拿二十萬元至台中縣大
    里市○○路八十二號丙○○所開設之太元莊古董店給丙○○，當晚丙○○即與戊○○等人在台中市○○路二六九號戊○○林肯大廈十一樓住處打牌，丙○○趁機
    將上述二十萬元賄款交給戊○○，並向在場之人佯稱係借款給戊○○以供戊○○
    之妻楊麗華購買自用小客車尾款之用，當晚說好暫欠十萬元，用以要求戊○○違
    背職務讓乙○○交保停止羈押。戊○○收受賄款後數日，即依約明知乙○○之上
    開羈押原因並未消滅而違背職務，於七十九年一月二十四日諭令乙○○以七萬元
    交保停止羈押；乙○○獲得交保後，吳安全再續交付四十萬元給丙○○。丙○○
    在取得上述款項後，約於七十九年農曆過年後某日，攜帶吳安全交付四十萬元中
    之三十萬元至台中市○○路二六九號林肯大廈十一樓戊○○住處，當場交付給戊○○，另十萬元則以先前戊○○與丙○○打麻將輸給丙○○之十萬元欠款作抵，
    以三十萬元作為將來判決無罪之代價。戊○○於收受林兆泰所交付之上開三十萬
    元賄賂與前述暫欠十萬元而免除積欠丙○○該十萬元賭債作抵之不正利益後，乃
    於七十九年三月九日因收受三十萬元賄賂依職務上之行為，判決乙○○無罪，其
    後雖經檢察官提起上訴，亦經臺灣高等法院台中分院於八十年五月二十八日以七
    十九年度上訴字第五九八號判決上訴駁回，無罪確定（即此部分並未違背職務）
    。
二、案經法務部調查局台北市調查處移送臺灣臺北地方法院檢察署報請臺灣高等法院
    檢察署檢察長令轉臺灣台中地方法院檢察署檢察官偵查起訴。
    理      由
一、訊據上訴人即被告（下稱被告）戊○○矢口否認有右揭收受賄賂之不法犯行，辯
    稱：丙○○係經過打麻將牌友之介紹，前來渠住處打牌而認識，並非在其他任何
    交際應酬地方認識，而本件完全係丙○○打麻將輸掉鉅款，心有不甘而挾怨誣陷
    ，或係丙○○個人藉機向他人詐財賭輸款項，無法交代，為藉機脫罪轉誣陷被告
    ，蓋其不可能分多次行賄，且在眾人面前為之。本件應係丙○○因打牌輸掉鉅款
    ，無法向家人或有親戚關係之乙○○等人有所交待，且事後得知其遭嘉義市某中
    央民意代表之助理親戚聯手詐賭所致，誤以為被告係知情或參與，丙○○曾多次
    向被告索賠，遭被告嚴詞拒絕，丙○○因無法返還鉅款於受詐之人，為脫罪，故
    虛構不合情理情節，誣陷被告，但因係虛構，所以丙○○自始迄終均不敢與被告
    對質。蓋被告絕不曾向丙○○拿過分文賄款，更不曾與他人聯手向丙○○詐賭完
    全係不知情之受害人，自無法答應丙○○之索賠，因而遭丙○○蓄意之誣陷。丙○○犯違背職務行賄因係虛假自首，自白，故所陳述之言，不但本身前後矛盾，
    且與證人（親戚）己○○、吳安全所為證言格格不入，不合情理至極。丙○○所
    言均不實在，己○○在調查局是說交保前付清六十萬元，與今所述不合，丙○○
    至今未能提出被告去伊酒店消費之簽帳單，或該酒店公關少爺、小姐等之證詞，
    況案發後，為何沒有立刻去七樓指認？調查單位未能提出任何監控被告或丙○○
    、己○○之通聯記錄及行賄程序錄音等語。惟查被告就前所審理上開有關乙○○
    之案件，如何透過丙○○向己○○收受賄款五十萬元及得以免除積欠丙○○十萬
    元賭債之不正利益等情，業據證人丙○○、己○○二人於台北市調查處、彰化縣
    調查站、檢察官偵查中及原審審理時供述綦詳，並與證人乙○○、吳安全所指稱
   交付賄款之情節大致相符（見第一四七九號偵查卷第六、十一、一三四、一三五
    、一三九、一五一、一五二、一五五、一五九、一七○頁、原審卷第一七、二六
    、八九頁、二審卷第二九頁）。證人己○○於八十四年七月十五日之調查筆錄
    供稱：「我先生（指乙○○因前述案件於七十八年九月間遭台中地檢署檢察官收
    押），起訴後，案件由戊○○承審，我因當時無所依靠而借住在姐夫丙○○家，
    丙○○在台中地區經商，人面極廣，適巧認識戊○○，我乃向渠及多方採詢，知
    悉戊○○風評不佳，乃請丙○○向戊○○試探，未料戊○○即獅子大開口，我當
    時因見戊○○每次開庭均三言二語即諭令我先生還押，不得已只得央求丙○○向
    戊○○殺價，最終以六十萬元達成期約，將我先生交保及判無罪．．．我透過丙○○與戊○○談妥價碼後，即在七十九年農曆春節前分三次託我公公吳安全親自
    攜帶現款至丙○○店內交付予丙○○收受，交清之後，乙○○即在該年春節前獲
    得交保，回家過年」等語。證人丙○○於七十九年五月九日之調查筆錄供稱：
    「在七十八年十一月間，我的朋友乙○○和他朋友黃金豹兩人共犯贓物罪．．．
    乙○○的太太（即己○○）即跑來找我，要我幫乙○○設法，因當時我與戊○○
    不熟，所以便透過朋友的介紹而與戊○○認識，認識戊○○以後，戊○○即經常
    藉故找我，而我也因為受朋友之託，有案件要與戊○○接近，我與戊○○熟識後
    ，即與戊○○提到乙○○案子之問題．．．我即根據戊○○所開出之條件，要乙○○的父親拿出六十萬元．．．乙○○的部分共六十萬元，係在七十九年一月初
    先付二十萬元．．．隔了十餘日，乙○○的部分交款三十萬元，我是以現金拿到
    戊○○的住處，剩下的尾款十萬元係在七十九年一月二十日左右，因戊○○賭輸
    我麻將十萬元，他便將乙○○部分的尾款十萬元用抵償，後來乙○○在七十九年
    一月二十四日開庭時，戊○○便將乙○○交保」等語。證人吳安全於八十四年
    七月十五日之調查筆錄中，對於調查站所問「你有無於七十八年底、七十九年初
    ，交給丙○○六十萬元？是在何處、分幾次交付？」答稱：「有的，我記不清楚
    確實之時間及交錢之次數，我僅記得確定在七十八年底、七十九年初，次數大概
    是兩次或三次，總金額合計六十萬元，都是由我親自送到丙○○當時所開設之古
    董店，由丙○○親自收取．．．是我媳婦己○○要我把六十萬元交給丙○○，我
    媳婦當時告訴我這筆錢是用來打官司的，但我未詳細追問如何使用，事後我兒子
    乙○○宣判後，我才知道這筆錢是送給承審法官戊○○」等語。證人乙○○於
    檢察官訊問時，對於所問「為該案你妻己○○透過丙○○託戊○○幫忙？」答以
    ：「是我交保後己○○才向我提起的。」等語；對所問「為活動官司，己○○向
    你父吳安全借六十萬元由丙○○向戊○○行賄？」，答以「是交保後己○○、丙○○向我說的」等語。且有吳安全向第一商業銀行草屯分行實貸六十八萬元明細
    表及員工消費性貸款徵信簡表附卷可查（見第七八五三號偵查卷第六五、六六頁
    ），且該款據吳安全證稱：渠貸款六十萬元打算購置房屋，所以將六十八萬元全
    數提出放在家中，付給丙○○之六十萬元就是從這筆貸款金額中支出等語佐證（
    見第一四七九號卷第一五五頁）。證人丙○○於本院前審調查中證稱：「我與被
    告原先是朋友的交往，不關行賄，也不是很值錢的東西，第一筆錢不是賄款，是
    向我借的，是二十萬元，以後再從賄款中扣除掉。行賄都在被告家十一樓，第一
    次也是。第一次打牌的二十萬元是向我借的，不是賄款，也沒有借據，但是在牌
    桌上，是很公開的借錢，有無證人看到忘記了。吳安全如何籌錢，我忘記了，我
    與他根本沒有金錢的往來，都是詹鍰旭交給我的，至於分幾次，我不清楚。應該
    沒有一次交完，有台灣習俗先付訂金交保後，看看有無依約完成後再付款，所以
    供述與己○○、乙○○之供述相左。第一次行賄不是三個月前的事，已是十幾年
    的事了，正確的地點我沒辦法指認，他的家裡我就比較清楚。因為事隔已久，我
    也忘了究竟是誰把六十萬元賄款交給伊，但交錢的事是有的，可是細節沒辦法記
    得很清楚。我不記得我有去過調查局二次，我好像也沒有說乙○○、黃金豹要付
    多少錢，我也不清楚吳安全帳戶裡有多少錢，我也不是司法黃牛，只是因為是我
    家人，我正好認識林法官，才有這事情，我是有問案子的進度，而鍾馗古畫及清
    朝響碗是送的，沒有質押之事。因事隔很久，請託行賄日期，供述前後矛盾，黃
    金豹與我不熟，我不清楚他是否交保在家。交保日期應該是己○○所述比較確實
    ，我沒有說過吳安全來找過我，他從頭到尾都沒有找過我。我沒有與己○○密謀
    ，我不喜歡做證，檢察官問我，我才都說沒有，我沒有賭輸三百五十萬元，我也
    沒有要求被告賠，這與本案無關，我也沒有向被告求饒。當時我因為吃力不討好
    ，我拒絕做證，不記得有無在電話中說那六十萬元是向己○○借來打牌的。因為
    在七樓打牌只有一次，其餘都在十一樓，被告說他太太買車欠二十萬元向我借的
    ，錄了一次音，錄音帶都交給調查站了」等語。證人己○○於本院前審調查中證
    稱：「因為要先交二十萬元讓我先生交保，所以當時僅交二十萬元，我記得是我
    姊夫去被告那裡，因我先生已收押四個月了，我因急著要讓我先生交保，所以我
    分二次或三次向我公公要，我也擔心錢出去，而我先生沒有交保，所以才有這做
    法。我姊夫要與被告談這事時，怕說如果出問題，我們也會惹官司，我聽說調查
    局那裡好像有錄音帶，但我們沒有保存。我先生不知交錢的事情，錢不是一次交
    清的，我沒有提過錢是一次交清。黃金豹與吳美華的事，我都沒過問，也不清楚
    。我記得我姊夫拿錢給被告時，被告就說何時能給我先生交保，何時出庭，我不
    曉得丙○○有無法錄音。我沒錢才住丙○○家，更不可能有錢借丙○○」等語。
    證人吳安全於本院前審調查中證稱：「我本身是公務員，沒有什麼錢，他們告訴
    我是請律師打官司，我只能顧到我兒子，女兒、女婿的事，由他們自己去處理，
    有無交保之事，我不記得了，開庭時我有時有去，有時沒去。我家裡經常都有人
    在，當時貸款出來，我準備買房子，隨時看到中意的房子馬上買，所以六十八萬
    元全放家中。是一次拿還是多次拿，我忘記了，但當時的想法是不用一次給那麼
    多，儘量不要交那麼多錢，到底錢是交給己○○或是丙○○，我記不清了。調查
    站的事，從早上一直到深夜，我已神智不清，講了什麼話，我都記不得了。錢是
    我拿出來的沒錯，分幾次我忘記了，至於他們如何用法，我完全不知情。錢是交
    保前付的，只是要請律師用的」等語。惟按證人之供述前後稍有參差或相互間有
    所歧異時，事實審法院既仍應本於經驗法則，斟酌其他情形，作合理之比較，定
    其取捨，苟所供述證據之一部與基本事實相符時，仍得資為斷罪之依據，非謂一
    有不符或矛盾，即認其全部之證述均為不可採信。本件證人丙○○、己○○、吳
    安全、乙○○前後所供與彼此所供，雖無法全部合，稍有差異，此乃個人記憶
    所及，或未能為完整供述所致，惟對於行賄之基本事實所為陳述之證言，則屬前
    後一貫，自不能因其等所供稍有出入，即謂其等證述全無可採。又證人己○○、
    丙○○二人因上開共同關於違背職務交付賄賂之行為，業經本院另案判決有罪，
    惟因其等自首或自白犯行，而遭處以免刑確定，亦經調閱原審八十六年度訴字第
    一二八四號、本院八十八年度上訴字第三九六號、八十八年度上更(一)字第二九二
    號相關卷宗查核無誤，並有前開本院八十八年度上更(一)字第二九二號判決書在卷
    可憑（見本院前審卷第二五三頁至第二五九頁）。衡情，丙○○、己○○二人應
    無自入於罪，而藉以誣陷被告之必要？再有關乙○○涉嫌竊盜等案件，原審法院
    係由被告戊○○承辦審理，於七十八年十一月九日訊問後，被告戊○○諭知乙○○有虞逃，且有串證之虞，認有羈押必要，應予收押，並禁見通訊（見該案一審
    七十八年度訴字第一四五四號卷第十六頁）押票回證則記載：逃亡或有事實足認
    為有逃亡之虞，為羈押理由，亦有該押票回證附卷可查（同上卷第二十一頁），
    而乙○○於七十九年一月二十四日審判訊問後，戊○○諭知乙○○以七萬元交保
    ，其餘同案被告則還押，乙○○嗣後由吳安全交保證金後釋放等情，有審判筆錄
    、保證金收據附卷可稽（見同上卷第一六四至一七一頁），可知己○○確有透丙○○以六十萬元之代價行賄被告，而被告於先收受賄款二十萬元後，即於七十九
    年一月二十四日諭知乙○○七萬元交保停止羈押，且從以上資料可知乙○○諭知
    羈押後，其羈押理由即逃亡或有事實足認為有逃亡之虞並禁見通訊，但尚未傳喚
    有關證人查證，其羈押原因並未消滅，則被告尚在審理中且未判決，並無符合停
    止羈押之要件，其竟諭知乙○○交保，自難認係屬適法於職務上裁量權之行使，
    則被告竟收受賄賂，明知違背職務而諭知交保一節，足以認定。被告其後於收受
    丙○○所交付之三十萬元賄賂與免除積欠丙○○該十萬元賭債之不正利益後，乃
    於七十九年三月九日判決乙○○無罪，其後雖經檢察官提起上訴，亦經本院於八
    十年五月二十八日以另案七十九年度上訴字第五九八號判決上訴駁回，無罪確定
    ，有相關判決書在卷可稽（見第七八五三號偵查卷第六九至九九頁），依此，乙○○無罪部分即告確定。從而，被告就乙○○判決無罪，自無從認定係違背職務
    ，就此，公訴人認被告判決乙○○無罪，係違背職務之行為，容有誤解。是被告
    收受賄賂與取得不正利益後，依職務上之行為，判決乙○○無罪之犯行，亦至臻
    明確。至於本院法庭外走廊之監視錄影帶，僅有錄影，並無錄音之設備，業經本
    院前審勘驗明確，有勘驗筆錄可按，被告又請求調閱九十年八月十四日法庭外走
    廊監視錄影帶，核無必要，且九十年八月一日、同月十四日法庭外走廊監視錄影
    帶均無法為有判於被告之認定，併予明。綜上，被告上開所辯，顯不足採。事
    證明確，被告前開犯行，堪予認定，應予依法論科。至被告在更審中一再聲請傳
    喚丙○○、己○○調查乙節，因被告犯罪事證，已屬明確，本院認無再傳喚證人
    丙○○、己○○調查之必要。另被告刑事緊急聲請調查證據狀，其與證人丙○○
    長途電話錄音四捲及其譯文內容，業經證人丙○○在原審法院調查中證稱：「我
    知道有錄音，故我支吾其詞，認知有差」、「我當時是認識他，只是應付應付（
    按指對被告電話談話錄音）等語（見原審貪污第一卷影印卷宗第七二頁至第九○
    頁及第一二○頁正、反面），證人丙○○與被告電話談話既係因礙於情面而應付
    被告，其電話談話內容自非實在，應不採取，均併予敘明。
二、按行為後法律有變更者，適用裁判時之法律。但裁判前之法律有利於行為人者，
    適用最有利於行為人之法律，刑法第二條第一項定有明文。查六十二年八月十七
    日修正公布施行之戡亂時期貪污治罪條例於八十一年七月十七日再度修正公布，
    並更名為貪污治罪條例，於八十五年十月二十三日再修正公布施行，於同年月二
    十五日生效。被告等之犯罪時間為七十九年間，其行為後該法律經二度修正公布
    施行，經比較結果，適用八十一年七月十七日修正公布施行之法律規定對被告較
    為有利，亦即應適用八十一年七月十七日修正公布施行之貪污治罪條例規定。查
    被告對於違背職務諭知乙○○交保，而收受賄賂二十萬元，及暫欠十萬元，後以
    免除賭債十萬元作抵，核其所為，係犯八十一年七月十七日修正公布施行之貪污
    治罪條例第四條第一項第五款違背職務收受賄賂及其他不正利益罪。另被告對於
    依職務上判決乙○○無罪之行為，另收受賄賂三十萬元。核其所為，係另犯八十
    一年七月十七日修正公布施行之貪污治罪條例第五條第一項第三款對於職務上之
    行為收受賄賂罪，公訴人認被告上開犯行，均係犯八十一年七月十七日修正公布
    前之戡亂時期貪污治罪條例第四條第一項第六款之規定，尚有未洽，起訴法條，
    均應予變更。又被告收受賄賂與不正利益之前要求、期約之低度行為，應為該其
    後高度之收受行為所吸收，而不另論罪。被告所犯前開違背職務收受賄賂及其他
    不正利益罪及對於職務上之行為收受賄賂罪二罪，時間緊接，犯罪構成基本之要
    件相同，顯係基於概括犯意反覆實施，應論以連續犯違背職務收受賄賂及不正利
    益一罪，並就法定有期徒刑及得併科罰金部分加重其刑（法定無期徒刑部分依法
    不得加重）。又被告違背職務收受賄賂及不正利益當時係有職司審判職務之人員
    （法官）應依八十一年七月十七日修正公布施行之貪污治罪條例第七條之規定，
    應就法定有期徒刑及得併科罰金部分加重其刑（法定無期徒刑部分依法不得加重
    ）。
三、原審判決就被告關於違背職務收受賄賂部分，認犯罪事證明確，予以論罪科刑，
    固非無見。惟查：(一)、原審判決事實欄先是認定：「戊○○見有機可乘，竟：：
    ：違背職務向丙○○要求、期約索討賄款稱：乙○○如要交保，須：：：三十萬
    元；另稱：：：：若：：：判決無罪，也要賄款三十萬元。丙○○獲悉後即告知
    己○○，己○○即同意，並再以須款打官司及家用為由向乙○○之父吳安全求援
    ，吳安全：：：答應籌款。於七十九年一月間：：：拿二十萬元：：：給丙○○
    ，當晚丙○○即：：：在戊○○住處大樓一位陳姓友人住處：：：趁機將上述二
    十萬元交給戊○○：：：說好暫欠十萬元，用以要求戊○○違背職務讓乙○○交
    保」云云，但嗣又認：「乙○○獲得交保後，吳安全再續交付四十萬元給丙○○
    。丙○○：：：約於七十九年農曆過年後某日，攜帶：：：三十萬元至：：：戊○○住處，當場交付給戊○○，另十萬元則以先前戊○○與丙○○打麻將輸給丙○○之十萬元欠款作抵，以為將來判決無罪之代價」等情，即先是認定被告以乙○○如要交保及乙○○如要判決無罪，各向乙○○家屬索賄三十萬元，經乙○○
    之妻己○○同意，並交由丙○○於七十九年農曆過年前先拿二十萬元予被告，用
    以要求讓乙○○交保，且說好暫欠十萬元，但嗣則認定丙○○於七十九年農曆過
    年後某日，攜帶三十萬元交給被告，並免除被告積欠丙○○之賭債，即共四十萬
    元，資為判決乙○○無罪之代價，自有事實與事實相互矛盾之違法。(二)、刑法第
    五十五條所謂一行為而觸犯數罪名，係指所犯數罪名為一個犯罪行為之結果者而
    言，如果行為非僅一個，即與該想像競合犯之規定無涉。依原判決之前開事實所
    載，被告收受賄賂或不正利益之行為有二，一是丙○○於七十九年農曆過年前為
    讓乙○○交保所交付之二十萬元，及免除被告積欠其十萬元之賭債作抵，而收受
    不正利益，一是丙○○於七十九年農曆過年後為讓乙○○能獲判決無罪所交付之
    三十萬元，其行為既有二個，且有先後之次序可分，應依連續犯論擬，已如前述
    ，自無一行為而觸犯數罪名之可言。故原判決理由謂：「再被告係基於一行為，
    而同時觸犯上開二罪名（即違背職務收受賄賂及不正利益罪暨對於職務上之行為
    收受賄賂二罪），為想像競合犯，應從一重論以八十一年七月十七日修正之貪污
    治罪條例第四條第一項第五款違背職務收受賄賂罪」，亦有適用法則不當之違誤
    。被告上訴意旨仍飾詞矢口否認犯罪，雖無可採。檢察官上訴意旨認原審判決量
    刑顯屬過輕，雖均無可採，惟原審判決既有前揭之可議，自應由本院將原審關於
    被告違背職務收受賄賂部分之判決撤銷改判。審酌被告之素行，及其犯罪之動機
    、目的、犯罪手段、其任法官職司審判工作，本應清廉自持，以維持社會正義為
    己責，並秉持公正、客觀態度審理案件，以發現真實，俾以得到人民之信賴，建
    立司法之威信，然其卻貪圖錢財，利用其職司審判工作之機會，違背職務收受賄
    賂與其他不正利益，已嚴重影響與破壞司法威信甚鉅，且於犯後猶否認犯行，不
    知悔改等一切情狀，仍量處被告有期徒刑拾貳年，並依八十一年七月十七日修正
    之貪污治罪條例第十六條規定，諭知褫奪公權陸年。又被告係於七十九年十月三
    十一日以前，為上開犯行，所為合於中華民國八十年罪犯減刑條例之規定，爰就
    上開所宣告之徒刑與褫奪公權，依中華民國八十年罪犯減刑條例第四條第一項第
    一款、第二條第一項第一款甲類第三目、第八條、第十五條之規定，將所宣告之
    有期徒刑與褫奪公權，依法均減其三分之一，即有期徒刑減為捌年，另褫奪公權
    減為肆年。另被告收賄所得財物五十萬元，就該違背職務諭知乙○○交保收受賄
    賂部分，其行賄者即丙○○與己○○二人，依前所述，業經判決有罪，免刑在案
    ，丙○○與己○○自非被害人；而就被告依職務上行為判決乙○○無罪，收受賄
    賂部分，丙○○與己○○二人之交付賄賂部分，依上所述，雖不構成犯罪，然其
    等所為仍不失為違背善良風俗及公共秩序之行為，應屬不法原因之給付，依民法
    第一百八十條第四款規定，不得請求返還（參最高法院七十三年度台上字第一七
    五九號、八十五年度台上字第二○六一號判決）。因之，就被告上開收受賄賂所
    得財物五十萬元，自無須為發還被害人之諭知。又公務員所受之賄賂沒收之，係
    以被告貪污所得之財物為限，其不正利益，既無明文規定，自不能包括在內（參
    最高法院六十年十月十九日六十年度第二次民、刑庭總會決議(三)、最高法院七十
    四年度台上字第一三五五號及八十三年台非字第二八號判決要旨）。依此，被告
    因職務上之行為，所取得免除十萬元賭債之不正利益，自亦無庸為沒收之諭知，
    爰依八十一年七月十七日修正之貪污治罪條例第九條規定，併諭知被告收賄所取
    得之財物五十萬元，應予追繳，沒收。如全部或一部無法追繳時，以其財產抵償
    之。
四、公訴意旨另略以：上開與乙○○同案之被告黃吳美華係吳安全女兒，黃金豹則係
    吳安全女婿，黃吳美華於乙○○交保後詢問己○○，得知乙○○之被交保係行賄
    承審法官結果，乃託丙○○處理其自己與其先生黃金豹部分，丙○○即向被告表
    明上情，被告告以如要黃金豹交保須三十萬元，黃吳美華判無罪亦須三十萬元，
    至黃金豹要判無罪比較困難，輕判一年要三十萬元，丙○○告以吳安全家人經濟
    情況不好，經討價還價後，降為黃金豹、黃吳美華夫婦部分需要八十萬元（即約
    定黃金豹交保，將來判處一年有期徒刑，黃吳美華判無罪）。丙○○與被告談妥
    後轉而告知不知情之吳安全，吳安全再轉告黃吳美華，由黃吳美華於當年農曆過
    年前後，交付三十萬元給丙○○，丙○○再攜款至被告上述住處給被告。被告取
    得賄款後即七十九年二月二日，依約將黃金豹交保二十萬元（同案未交付賄賂之
    林利則延押）。黃金豹於交保後獲悉上述被告索賄行情，先後自行籌措三十萬元
    、十五萬元交付丙○○，丙○○則以交付現金及抵銷賭債方式二次，第一次及第
    二次均由丙○○攜款各三十萬元至被告上述住處交付給被告，其餘二十萬元則以
    被告積欠丙○○之賭債作抵，總計丙○○前後交付被告共八十萬元（丙○○實際
    自黃金豹、黃吳美華處只取得六十五萬元，故黃金豹夫婦尚欠丙○○十五萬元）
    。因認被告涉有違背職務收受賄賂之罪嫌等情。按犯罪事實應依證據認定之，無
    證據不得推定其犯罪事實。又不能證明被告犯罪者，應諭知無罪之判決，刑事訴
    訟法第一百五十四條、第三百零一條第一項分別定有明文。另按被告之自白，不
    得作為有罪判決之唯一證據，仍應調查其他必要之證據，以查其是否與事實相符
    ，刑事訴訟法第一百五十六條第二項定有明文。其立法目的乃欲以補強證據擔保
    自白之真實性，亦即除該自白之陳述本身外，尚須其他足資證明被告自白之陳述
    所指之犯罪事實確具有相當程度真實性之證據而言，雖其所補強者，非以犯罪事
    實之全部為必要，但亦須因補強證據與自白之互相利用，本於推理作用，在客觀
    上足以使人對於該犯罪事實獲得確信之心證者，始足當之。本件公訴人認被告涉
    有上開收受賄賂罪嫌，無非係以(1)己○○於八十四年七月十五日之調查筆錄中供
    稱：「．．．我記得當時乙○○交保回家過年，黃金豹仍在押，黃吳美華在家中
    即非常關切，並再三詢問乙○○交保之內幕，我乃向渠及乙○○說明，係向公公
    借了六十萬元透過丙○○送予戊○○所致。此外丙○○當時亦向我表示戊○○主
    動問他，黃金豹夫婦是否亦要送錢，以及表示黃金豹要判無罪是不可能的事，另
    記得該案判決後某日，丙○○曾私下提及，黃金豹夫婦亦透過渠送了八十萬元予
    戊○○，至於送錢之詳情我則不清楚」。(2)丙○○於七十九年五月九日之調查筆
    錄中供稱：「．．．戊○○開口跟我提需要一百四十萬元，才能擺平此事，我即
    根據戊○○所開出之條件，要乙○○之父親拿出六十萬元，黃金豹的岳父及太太
    拿出八十萬元共湊成一百四十萬元，當時該一百四十萬元分數次交給戊○○，該
    款項給付後，乙○○與其妹黃吳美華兩人獲判無罪，黃金豹則判一年多有期徒刑
 （詳細刑期已忘記）。．．．黃金豹部分之八十萬元則是在春節前後開始付款，
    當時是分二次付款，第一次現金三十萬元我是拿到林某客廳裡交給他，但黃金豹
    部分尚差五十萬元，所以七十九年元月二十日開庭，黃金豹並未獲交保，仍繼續
    羈押；其餘五十萬元則是在春節後，與我打麻將時輸我二十萬元，而他在我要拿
    錢給他之前即已先會過帳，戊○○即告訴再交三十萬元給他即可，所以在七十九
    年二月七、八日左右，我拿現金三十萬元到戊○○的住宅當面交給他，黃金豹在
    下次開庭時交保．．．戊○○向黃金豹、乙○○索賄時是透過我進行」；另丙○○於八十四年七月十四日之調查筆錄中供述略以「．．．乙○○與黃金豹透過我
    致送予戊○○法官之一百四十萬元賄款，均係乙○○之父吳安全所出資。．．．
    我記得乙○○父親吳安全親自分三次交付予我，地點均在我開設於新南路八十二
    號大元莊古董店，三次之款項分別為二十萬元、三十萬元、十萬元．．．當時吳
    安全見透過我交付戊○○六十萬元賄款，乙○○即獲交保，乃再央求我代渠女婿
    即乙○○同案被告黃金豹向戊○○致送賄款」。(3)乙○○於八十四年七月十五日
    在臺灣台北地方法院檢察署檢察官訊問時供稱：「（問：黃金豹、黃吳美華夫婦
    也透過丙○○送八十萬元給戊○○？），聽丙○○提起黃金豹夫婦也透過他送錢
    給戊○○，但金額多少我不清楚」。(4)據丙○○與戊○○於七十九年五月二十四
    日下午七時三十分許至八時十分許之間之談話錄音，有關被告黃金豹部分，戊○○略稱「那個金豹，你（指丙○○）若有辦法聯絡到他，他去時只能說他去賣車
    而已，以後若辦故買贓物跟竊盜差天差地，這樣子聽懂嗎？所以說他的車要說是
    跟彭銀賢買的，他的車是跟他買的，來賣給他這樣，堅持這點。」．．．另丙○○問戊○○「金豹你幫他弄一年？」，戊○○答以「對」等語，為主要論罪之依
    據。(一)經查本件丙○○於調查筆錄中雖一再供稱黃金豹、黃吳美華確有行賄被告
    ，惟為被告及黃金豹、黃吳美華所堅決否認（見第一四七九號偵查影印卷第二十
    五頁正面、第二十八頁背面、第三十七頁背面、第四十八頁正面，原審卷一第一
    一八頁正面、第一三八頁正面，原審卷三第一一七頁），且丙○○於調查筆錄中
    雖供稱：乙○○與黃金豹透過伊致送予戊○○之一百四十萬元賄款均係吳安全所
    出資。吳安全親自分三次交付予伊，當時吳安全見透過伊交付戊○○六十萬元賄
    款，乙○○即獲交保，仍再央求伊代渠女婿即被告黃金豹向戊○○致送賄款（詳
    如前述），惟丙○○於原審審理中卻稱：「（問：一百四十萬元計乙○○六十萬
    元，黃吳美華、黃金豹八十萬元，錢是何人給你？）乙○○部分己○○已承認，
    黃金豹部分是黃吳美華給的，尾款是黃金豹交的」（見原審卷二第七十四頁正面
    ），就此部分丙○○前後所供顯不一致，而吳安全於原審審理中亦證稱：「（問
    ：為何你女婿、女兒之部分你沒有處理？）他們二人之事我不知道」（見原審卷
    一第一一九頁正面）。況丙○○於本院另案審理中亦供稱：黃金豹本身不承認有
    去賄賂，所以渠亦不能承認，事實上渠無法承認（見本院八十八年上訴字第三九
    六號卷第二九頁），是黃金豹、黃吳美華二人是否確有向被告行賄，尚屬可疑。
    (二)至己○○係稱：丙○○有告知黃金豹部分亦有行賄；乙○○亦稱：黃金豹行賄
    係聽丙○○提起云云，則己○○及乙○○既係經丙○○告知，均屬傳聞證據，是
    己○○、乙○○之證述，自亦不得採為黃金豹、黃吳美華二人有向被告行賄之證
    據。另丙○○與戊○○之談話錄音中雖曾提及「被告黃金豹將來庭訊時，應如何
    應對及戊○○同意判處被告黃金豹一年之徒刑」，但該錄音之內容並無涉及行賄
    之事，雖戊○○於該案未宣判前涉嫌洩漏心證及判決之內容，顯有未當，但不能
    因此即認黃金豹、黃吳美華確有行賄被告。本件丙○○之前手即黃金豹及黃吳美
    華，既堅決否認有交錢予丙○○用以行賄被告，被告亦堅決否認有收賄之行為，
    自不得於無其他補強證據之情形下，僅依丙○○於調查筆錄所為之自白，而推定
    被告涉有違背職務向黃金豹、黃吳美華夫婦二人收受賄賂之犯行。參以黃金豹、
    黃吳美華二人涉嫌行賄部分，業經原審同案先行於八十九年六月三十日與本院於
    九十年二月二十七日以八十九年度上訴字第二四一三號判決無罪在案，有該相關
    判決書附卷可稽。綜上所述，被告被訴此部分之收受賄賂之罪嫌，並無積極證據
    足以證明，本應為無罪之諭知，然因公訴人認此部分與被告前開遭論罪科刑部分
    ，具有連續犯裁判上一罪關係，爰依法不另為無罪之諭知，併予敘明。
五、據上論結：應依刑事訴訟法第三百六十九條第一項前段、第三百六十四條、第二
    百九十九條第一項前段、第三百條、八十一年七月十七日修正公布施行之貪污治
    罪條例第二條前段、第四條第一項第五款、第七條、第九條、第十六條，中華民
 國八十年罪犯減刑條例第四條第一項第一款、第二條第一項第一款甲類第三目、
    第八條、第十五條，刑法第二條第一項但書、第十一條前段、第五十六條、第三
    十七條第二項，判決如主文。
本案經檢察官丁○○到庭執行職務。
中        華        民        國  九 十 一  年    十二    月　 二十四   日
                                  臺灣高等法院臺中分院刑事第一庭
                                        審判長法  官　陳　紀　綱
                                              法  官　陳　登　源
                                              法  官　方　艤  駐
右正本證明與原本無異。
如不服本判決應於收受送達後十日內向本院提出上訴書狀，其未敘述上訴之理由者並
得於提起上訴後十日內向本院補提理由書（均須按他造當事人之人數附繕本）。
                                              書記官　江　玉　萍
中        華        民        國  九 十 一  年    十二    月　 二十五   日
附錄本案論罪科刑法條：
八十一年七月十七日修正公布施行之貪污治罪條例第四條第一項第五款：
有左列行為之一者，處無期徒刑或十年以上有期徒刑，得併科新台幣三百萬元以下罰
金：
五、對於違背職務之行為，要求期約或收受賄賂或其他不正利益者。
同上條例第五條第一項第三款：
有左列行為之一者，處七年以上有期徒刑，得併科新台幣二百萬元以下罰金：
三、對於職務上之行為，要求期約或收受賄賂或其他不正利益者。
                                                                        Ｋ
